【裁判字號】    94,訴,2832
【裁判日期】    950227
【裁判案由】    遷讓房屋等
【裁判全文】
臺灣高雄地方法院民事判決              94年度訴字第2832號
原      告  丙○○
訴訟代理人  蔡錫欽律師
            李育任律師
            許龍升律師
被      告  三晃貿易有限公司
法定代理人  甲○○
訴訟代理人  乙○○
上列當事人間請求遷讓房屋等事件，經本院於民國95年2 月14日
言詞辯論終結，判決如下：
    主      文
被告應將門牌號碼高雄市○○區○○路一八八號二樓之一房屋遷
讓交還予原告，並應給付原告新臺幣玖仟元及自民國九十四年十
二月一日起至清償日止按週年利率百分之五計算之利息，暨自民
國九十四年十一月一日起至遷讓房屋之日止按月以新臺幣壹萬貳
仟元計算之違約金。
原告其餘之訴駁回。
訴訟費用由被告負擔。
本判決關於原告勝訴部分於原告以新臺幣壹拾玖萬伍仟陸佰元供
擔保後得假執行，但被告如以新臺幣伍拾捌萬陸仟捌佰元為原告
預供擔保，得免為假執行。
原告其餘假執行之聲請駁回。
    事  實  及  理  由
一、按「訴狀送達後，原告不得將原訴變更或追加他訴。但有下
    列各款情形之一者，不在此限：三擴張或減縮應受判決事項
    之聲明者。七不甚礙被告之防禦及訴訟之終結者。」，民事
    訴訟法第255 條第1 項第3 款、第7 款分別定有明文。本件
    原告起訴後將其聲明求為判決被告應給付之金額減縮為：被
    告應給付原告新臺幣（下同）105,000 元及自起訴狀繕本送
    達之翌日起至清償日止，按週年利率5%計算之利息，暨自民
    國94年11月1 日起至遷讓房屋之日止，按月以60,000元計算
    之違約金，並追加聲明願供擔保請准宣告假執行，核其減縮
    及追加均與上揭法條之規定相符，自應予以准許，合先敘明
    。
二、原告起訴主張：兩造於93年9 月1 日簽訂房屋租賃契約書而
    由被告向原告承租其所有門牌號碼高雄市○○區○○路188
    號2 樓之1 房屋，雙方約定租賃期限自上開時日起至94年8
    月31日止，租金為每月12,000元，被告於租期屆滿時除經原
    告同意繼續出租外，應即日將系爭房屋按照原狀遷空交還被
    告，如不即時遷讓交還房屋，原告每月得向被告請求按照租
    金5 倍之違約金至遷讓完了之日止，且被告若有違約情事致
    損害原告之權益時願聽從原告賠償損害，如原告因涉訟所繳
    納之訴訟費、律師費用並均應由被告負責賠償。嗣系爭租約
    租期屆至後，原告即已陸續委由仁頌、安永法律事務所以律
    師函並親自以存證信函向被告表達反對續租之意思，兩造間
    之租賃關係自業已於屆期時消滅，惟被告迄今仍拒不返還系
    爭房屋，原告自得請求被告將系爭房屋遷讓返還予原告，又
    被告自94年9 月1 日起至原告起訴時止已無權占用系爭房屋
    達2 個月，依約自應賠償原告120,000 元及自94年11月1 日
    起至遷讓系爭房屋之日止按月以60,000元計算之違約金，且
    原告因被告有上開違約情事而受有無法使用系爭房屋之損害
    ，依約被告亦應賠償原告提起本件訴訟所支出之律師費用45
    ,000 元 ，經原告以被告郵寄予原告之發票日各為94年9 月
    5 日、同年10月5 日、同年11月5 日、同年12月5 日、95年
    1 月5 日、面額共計60,000元之5 紙支票抵充本件被告應給
    付原告之賠償金後，被告尚應給付原告105,000 元及自94年
    11月1 日起至遷讓系爭房屋之日止按月以60,000元計算之違
    約金，為此爰依租賃物返還請求權及租約條款之約定提起本
    件訴訟，並聲明求為判決：(一)被告應將系爭房屋遷讓返還予
    原告，並應給付原告105,000 元及自起訴狀繕本送達之翌日
    起至清償日止，按週年利率5%計算之利息，暨自94年11月1
    日起至遷讓房屋之日止，按月以60,000元計算之違約金。(二)
    願供擔保請准宣告假執行。
三、被告則以：被告承租系爭房屋之初即告知原告如欲賣屋要先
    知會被告，且原告收回系爭房屋亦非供己居住，被告應有優
    先承買權，然原告並未知會被告即表示系爭房屋業已賣出，
    經被告多次去函及透過鄰長與原告協調議價，原告仍謊稱已
    賣出，而被告承租系爭房屋16年來從未積欠房租，租期屆滿
    後被告臨時找不到合適之房屋，亦陸續將94年9 月至95年2
    月之房租以支票寄給原告並經其收受，系爭租約已屬不定期
    租約，被告並非無權占有系爭房屋等語資為抗辯，並聲明求
    為判決駁回原告之訴及假執行之聲請，如受不利益之判決，
    願供擔保聲請免為假執行之宣告。
四、兩造不爭執之事項：
  (一)、兩造於93年9 月1 日簽訂房屋租賃契約書而由被告向原告
      承租其所有之系爭房屋，雙方約定租賃期限自上開時日起
      至94年8 月31日止，租金每月12,000元。
  (二)、原告於租賃期限屆滿後業委請仁頌法律事務所於94年9 月
      7 日以律師函通知被告表達反對續租之意思並經其於翌日
      收受，嗣後被告將發票日為94年9 月5 日、面額12,000元
      之支票寄予原告，經原告委請安永法律事務所於同年9 月
      14 日 以律師函通知被告反對續租之意思並隨函附上該紙
      支票，惟上開郵件因被告逾招領期限而退回，被告隨後又
      將發票日為94年10月5 日及同年11月5 日、面額各12,000
      元之支票寄予原告，經原告於同年10月21日以存證信函通
      知被告反對續租之意思並隨函附上該2 紙支票，惟上開郵
      件仍因被告逾招領期限而退回，被告嗣又將發票日為94年
      12月5 日、面額12,000之支票寄予原告，原告則於本院94
      年12 月14 日準備程序中表示拒絕收受租金之意思，被告
      隨後又將發票日為95年1 月5 日、面額12,000元之支票寄
      予原告，原告則主張以上開被告郵寄予原告面額共計60,0
      00元之5 紙支票抵充本件請求被告賠償之金額。
五、本院就本件兩造必要之爭點所為之判斷：
  (一)、系爭租約是否已轉變為不定期租約？原告請求遷讓房屋有
      無理由？
    (1)按「租賃定有期限者，其租賃關係，於期限屆滿時消滅」
      、「租賃期限屆滿後，承租人仍為租賃物之使用收益，而
      出租人不即表示反對之意思者，視為以不定期限繼續契約
      」、「承租人於租賃關係終止後，應返還租賃物」，民法
      第450 條第1 項、第451 條、第455 條前段分別定有明文
      ；又「民法第451 條所定出租人於租期屆滿後須即表示反
      對之意思，始生阻止續租之效力。意在防止出租人於租期
      屆滿後，明知承租人就租賃物繼續使用收益而無反對之表
      示，過後忽又主張租賃關係消滅，使承租人陷於窘境而設
      ，並非含有必須於租期屆滿時，始得表示反對之意義存在
      。故於訂約之際，訂明期滿後絕不續租，或續租應另訂契
      約者，仍難謂不發生阻止續約之效力」、「定期租賃契約
      期滿後之得變為不定期租賃者，在出租人方面係以有無即
      表示反對之意思為條件，而非以有無收取使用收益之代價
      為條件，故苟無即表示反對之意思而未為使用收益代價之
      收取，其條件仍為成就，苟已即為反對之意思而為使用收
      益代價之收取，其條件仍為不成就」、「被上訴人對於系
      爭房屋之租賃關係，既於租賃期限將屆滿時，以書面表示
      於期限屆滿後不再繼續契約之意思，並因上訴人覓屋困難
      ，限至41年3 月底遷居，顯與民法第451 條規定之情形有
      間，縱於其後有收受上訴人支付是年1 月至3 月之租金，
      亦屬租賃關係消滅後，因租賃物遲延返還所生損害之性質
      ，不容上訴人以不定期限繼續契約為爭執」，最高法院55
      年臺上字第276 號、47年臺上字第1820號、42年臺上字第
      493 號亦分別著有判例可資參照。
    (2)系爭租約之租賃期限係自93年9 月1 日起至94年8 月31日
      止，而原告於租賃期限屆滿後隨即委請仁頌法律事務所於
      94年9 月7 日以律師函通知被告表達反對續租之意思並經
      其於翌日收受已如前述，且兩造訂約時已於租約第6 條已
      載明：「乙方（即被告）於租期屆滿時，除經甲方（即原
      告）同意繼續出租外，應即日將系爭房屋誠心按照原狀遷
      空交還甲方，不得藉詞推諉或主張任何權利，如不即時遷
      讓交還房屋時，甲方每月得向乙方請求按照租金5 倍之違
      約金至遷讓完了之日止，乙方及連帶保證人丙方，決無異
      議」等語，此有房屋租賃契約書乙件附卷可稽，是兩造既
      已於租約中明訂租期屆滿時，除經原告同意續租外，被告
      應即日遷空交還系爭房屋予原告，且原告亦於租期屆滿後
      立即通知被告反對續租之意思，則依前揭說明，系爭租約
      自已因原告之反對而不發生民法第451 條不定期租約之效
      果，本件租賃關係於上開租期屆滿時業已消滅，而被告嗣
      後固有陸續將94年9 月至95年2 月之房租以發票日為各該
      月5 日、面額均為12 ,000 之支票共6 紙郵寄予原告收受
      ，且除發票日為95年2 月5 日之該紙支票尚未經原告提示
      外，其餘支票均已兌現乙情，有各該支票影本在卷可憑，
      惟原告既已於租期屆滿後立即表示反對續租之意思而阻止
      系爭租約發生不定期租約之效果，其所收受之上開支票自
      僅屬租賃關係消滅後因租賃物遲延返還所生損害之性質而
      不影響本件租賃關係業已消滅之事實，被告所辯原告收受
      上開支票已使系爭租約轉變為不定期租約云云不足採信，
      原告自得依民法第455 條前段規定請求被告遷讓交還系爭
      房屋。
  (二)、原告請求被告給付違約金及賠償本件訴訟之律師費用有無
      理由？其可請求之金額為何？
    (1)按「當事人得約定債務人於債務不履行時，應支付違約金
      。違約金，除當事人另有訂定外，視為因不履行而生損害
      之賠償總額」、「約定之違約金過高者，法院得減至相當
      之數額」，民法第250 條第1 項、第2 項前段、第252 條
      分別定有明文，又「當事人約定契約不履行之違約金過高
      者，法院固得依民法第252 條以職權減至相當之數額，惟
      是否相當仍須依一般客觀事實、社會經濟狀況及當事人所
      受損害情形，以為酌定標準」、「約定之違約金是否過高
      ，應就債務人若能如期履行債務時，債權人可得享受之一
      切利益為衡量之標準」，最高法院49年臺上字第807 號、
      51年臺上字19號亦分別著有判例可資參照。系爭租約第6
      條業約定被告於租期屆滿時，除經原告同意繼續出租外，
      應即日將系爭房屋遷空交還原告，如不即時遷讓交還房屋
      ，原告每月得向被告請求按照租金5 倍之違約金至遷讓完
      了之日止已如前述，而兩造既未於系爭租約中約定租期屆
      滿後被告不即時遷讓房屋時，原告除得請求被告給付上開
      違約金外，亦得另行請求損害賠償，上開違約金自應屬損
      害賠償總額預定之違約金性質，而本件被告於租賃關係消
      滅後未即時遷讓系爭房屋係受有繼續使用收益系爭房屋之
      利益，而原告既未舉證其就系爭房屋另有他用致喪失其他
      預期利益，其自亦僅受有於此期間未能使用收益系爭房屋
      之損害，是本院審酌原告受損程度及兩造之利益，認系爭
      租約第6 條約定原告得自租期屆滿後起至遷讓完了之日止
      按月向被告請求以租金5 倍計算之違約金尚屬過高，應予
      酌減為以租金1 倍即12,000元計算之違約金較為適當，是
      原告自得依系爭租約第6 條約定請求被告給付自94年9 月
      1 日起至同年10月31日止之違約金共計24,000元，及自94
      年11月1 日起至遷讓交還系爭房屋之日止，按月以12,000
      元計算之違約金。
    (2)卷附系爭租約第12條業已載明：「乙方（即被告）若有違
      約情事，致損害甲方（即原告）之權益時願聽從甲方賠償
      損害，如甲方因涉訟所繳納之訴訟費、律師費用，均應由
      乙方負責賠償」等語，而被告於租期屆滿後未將系爭房屋
      遷讓交還原告已違反系爭租約第6 條之約定，並致原告受
      有未能使用收益系爭房屋之損害亦如前述，且原告係因被
      告上開違約情事而提起本件訴訟，並委任蔡錫欽、李育任
      、許龍升等律師為訴訟代理人而支付律師酬金45,000元乙
      情，亦有民事起訴狀、民事委任狀、委任契約各乙件存卷
      可查，則原告自得依系爭租約第12條約定請求被告賠償本
      件訴訟之律師費用45,000元。
    (3)按「對於一人負擔數宗債務而其給付之種類相同者，如清
      償人所提出之給付，不足清償全部債額時，由清償人於清
      償時，指定其應抵充之債務」、「清償人不為前條之指定
      者，依左列之規定，定其應抵充之債務：一債務已屆清償
      期者，儘先抵充。二債務均已屆清償期或均未屆清償期者
      ，以債務之擔保最少者，儘先抵充；擔保相等者，以債務
      人因清償而獲益最多者，儘先抵充；獲益相等者，以先到
      期之債務，儘先抵充。三獲益及清償期均相等者，各按比
      例，抵充其一部。」、「因清償債務而對於債權人負擔新
      債務者，除當事人另有意思表示外，若新債務不履行時，
      其舊債務仍不消滅」，民法第321 條、第322 條、第320
      條分別定有明文。查原告收受被告所郵寄發票日各為94年
      9 月5 日、同年10月5 日、同年11月5 日、同年12月5 日
      、95年1 月5 日、面額共計60,000元之5 紙支票乃屬收受
      租賃關係消滅後因租賃物遲延返還所生損害之性質，且上
      開5 紙支票均已兌現業如前述，則被告所給付之60,000元
      經依前揭規定與其應賠償予原告之違約金及律師費用予以
      抵充後，其尚應給付原告9,000 元及自94年11月1 日起至
      遷讓交還系爭房屋之日止按月以12,000元計算之違約金，
      且原告就9,000 元部分並得請求遲延利息，至原告雖另收
      受被告所郵寄發票日為95年2 月5 日、面額12,000元之支
      票1 紙，惟該紙支票既尚未經原告提示或為抵充債務之表
      示亦如前述，則於該紙支票兌現前自尚不發生抵充之效力
      。
六、綜上所述，本件租約乃係定有期限之租賃契約，且原告已於
    租期屆滿後立即表示反對續租之意思而阻止系爭租約發生不
    定期租約之效果，本件租賃關係自已消滅，而被告迄未將系
    爭房屋遷讓交還予原告，原告自得本於租賃物返還請求權請
    求被告遷讓交還系爭房屋，並依系爭租約第6 條之規定請求
    被告至遷讓完了之日止按月給付違約金，惟該條以租金之5
    倍計算違約金尚屬過高而應予酌減為以租金之1 倍即12,000
    元計算違約金較為適當，另被告未依約遷讓交還系爭房屋致
    原告受有未能使用收益系爭房屋之損害而提起本件訴訟並委
    任律師為訴訟代理人，原告亦得依系爭租約第12條約定請求
    被告賠償其所支出之律師費用45,000元，而原告收受被告所
    郵寄發票日各為94年9 月5 日、同年10月5 日、同年11月5
    日、同年12月5 日、95年1 月5 日、面額共計60,000元之5
    紙支票僅屬收受租賃關係消滅後因租賃物遲延返還所生損害
    之性質，並經原告以上開5 紙業已兌現之支票與被告應賠償
    予原告之違約金及律師費用予以抵充，從而，原告依租賃物
    返還請求權及系爭租約條款，求為判決如主文第1 項所示為
    有理由，自應予准許，其逾此範圍之請求為無理由，應予駁
    回。
七、兩造分別陳明願供擔保聲請宣告假執行及免為假執行，經核
    均無不合，爰分別酌定相當擔保金額准許之，至原告敗訴部
    分，其假執行之聲請即失所依附，應併予駁回。
八、本件判決之基礎已臻明確，兩造其餘攻擊防禦方法及舉證，
    核與判決無影響，爰不另一一論述，併此敘明。
九、據上論結：本件原告之訴為一部有理由、一部無理由，依民
    事訴訟法第79條、第390 條第2 項、第392 條第2 項，判決
    如主文。
中    華    民    國    95    年    2     月    27    日
                  民事第五庭審判長法  官  黃宏欽
                                  法  官  郭宜芳
                                  法  官  王雅苑
如不服本判決，應於送達後20日內，向本院提出上訴狀並表明上
訴理由，如於本判決送達前提起上訴者，應於判決送達後10日內
補提上訴理由書（須附繕本）。
上為正本係照原本作成。
中    華    民    國    95    年    2     月    27    日
                                  書記官  洪育祺


司法院資訊處製作；財團法人民間司法改革基金會備份。
